臺灣高等法院花蓮分院民事判決  
110年度建上字第6號
上  訴  人  登亞營造股份有限公司


法定代理人  許新榮  
訴訟代理人  吳順龍律師
            黃佩成律師
            張致祥律師
被 上訴 人  台灣電力股份有限公司

法定代理人  曾文生  
訴訟代理人  王聖舜律師
上列當事人間請求返還違約金事件，上訴人對於中華民國110年4
月22日臺灣花蓮地方法院109年度建更一字第1號第一審判決提起
上訴，本院於111年3月24日言詞辯論終結，判決如下：
    主  文
上訴駁回。
第二審訴訟費用由上訴人負擔。
    事實及理由
壹、程序部分：按當事人喪失訴訟能力或法定代理人死亡或其代
    理權消滅者，訴訟程序在有法定代理人或取得訴訟能力之本
    人承受其訴訟以前當然停止。承受訴訟人於得為承受時，應
    即為承受之聲明，民事訴訟法第170條、第175條第1項分別
    定有明文。本件被上訴人之法定代理人原為楊偉甫，嗣於民
    國111年3月8日變更為曾文生，並具狀聲明承受訴訟，有民
    事聲明承受訴訟狀、行政院111年3月8日院授人培字第11130
    24466號函、經濟部111年3月8日經人字第11103656270號函
    卷可稽（見本院卷第239頁至第245頁），依據前開規定，其
    承受訴訟之聲明，應予准許。
貳、實體部分：
一、上訴人主張：
　㈠上訴人承攬被上訴人「和平溪碧海水力發電工程第I-C3標廠
    房區土木延續工程」（下稱系爭工程），兩造並於97年5月1
    6日簽訂工程採購承攬契約（下稱系爭契約），而該工程就
    細部進度「完成通風道兼緊急通道洞內工」、「通風道兼緊
    急通道洞外工」、「工程完成至可供通水」定有3項工程（
    下稱系爭分項工程），系爭分項工程之期限經延長後各竣工
    期限為98年2月5日、98年4月10日及99年2月28日，總工程竣
    工期限經延長後為99年7月7日。上訴人就系爭分項工程、總
    工程分別於98年12月24日、99年3 月26日、99年6 月4 日、
    99年7月7 日竣工，並未逾越全部工程之最後竣工期限，惟
    被上訴人仍核定上訴人就系爭分項工程逾期，而扣款新臺幣
    （下同）17,395,000元之違約金。惟上訴人之總工期並未逾
    期，且經被上訴人確認並載明於驗收紀錄，依系爭契約所附
    之工程投標須知（下稱系爭投標須知）第5條第3款之規定，
    若總工程未逾期，則分期工程逾期之違約金應予發還，而兩
    造經多次協調、爭議後，被上訴人均拒絕發還，爰依系爭投
    標須知第5條第3款之規定，請求被上訴人發還上開違約金。
    又系爭工程既屬全部完工使用、移交，且未逾越總工程竣工
    期限，被上訴人違反行政院公共工程委員會訂頒之「採購契
    約要項」第48條第2款規定扣罰違約金不予發還上訴人，上
    訴人自得請求發還。
　㈡本件系爭工程並無保固期計算，亦無點交程序，完成之分項
    工程及工地亦仍由上訴人所管理，且100年2月15日經濟部公
    共工程履約爭議協處報告亦明白表示本件各分項工程沒有移
    交，而保固期之起算也非按每分項工程驗收後起算，廠商仍
    有保管工程責任，本件分項工程應屬系爭投標須知第5條第3
    款工程，若是分項工程屬系爭投標須知第5條第2款工程，則
    在各該分項工程完工驗收後，即應點交予被上訴人或由其他
    施工之廠商接手，故本件工程非屬系爭投標須知第5條第2款
    之分項工程分區或點交之工程。又依系爭工程契約第21條可
    知，若有先行使用部分，其保固期則非以全數工程完工之同
    一時點計算，而縱有分項工程即使無先行使用部分，保固期
    仍自全數完工驗收後一併起算5年，足見系爭工程並未合致
    於「分期（區）完工使用或移交者」，而應為「全部完工使
    用或移交者」。是上訴人自得依系爭投標須知第5條第3款請
    求發還逾分區進度已收取之違約金。
  ㈢系爭工程之施作標的為水力發電廠廠房區土木工程，必須各
    期工程均為完工，始能作為發電使用，不可能分期移交予被
    上訴人或交由被上訴人先行使用，且系爭工程完成前，上訴
    人所管領之工地範圍，亦未移交予被上訴人或其他廠商接管
    ，此由本案並無被上訴人在完工前之發電使用紀錄或工地移
    交紀錄等情即明，至於機電廠商在上訴人各期施工期間，進
    入廠區協力施作機電等非土木工程，僅是合力完成水力發電
    廠區之必然現象而已，並非機電廠商接管上訴人之工程或工
    地，或機電廠商代表被上訴人接受分期工程之移交。故依兩
    造上述客觀履約事實，應認系爭契約屬「全部完工使用或移
    交」。本件工程，究竟屬「全部完工使用或移交」或「分期
    完工使用或移交」，應以實際工程有無在分期驗收完成後，
    即移交予被上訴人管領使用為判斷基準，若雙方於工程進行
    中，縱使經過分期驗收，但驗收後之工程仍由上訴人管領及
    繼續施作，即代表客觀事實上兩造並無分期移交之情形，而
    屬「全部完工使用或移交」。
  ㈣系爭工程分期完工後，仍由上訴人管領，負擔移交前之風險
    ，該段期間縱有天災、不可抗力等事變，仍必須由上訴人負
    責修繕，該段期間既由上訴人承擔風險，被上訴人無須負擔
    任何風險，是若認被上訴人得以扣除該段期間各分項工程之
    逾期違約金，顯不合理，此更非契約精神所在，又何需有系
    爭投標須知第5條第3款之約定。又本件係於99年10月8日全
    案竣工時，方扣款計算逾期違約金17,395,000元，顯見在履
    約過程中，被上訴人也不認為必須就各個分項工程分別各自
    扣款，如此益見系爭工程並非投標須知第5條第2項所謂「其
    逾期違約金係分期（區）工程金額訂定，應依附註五-5個別
    計算違約金」。否則為何第一分項工程當時已有遲延，然被
    上訴人竟未依照上開條項扣款，足見系爭工程應予適用投標
    須知第5條第3款。故本件在在全部完工、移交後，被上訴人
    即應依照系爭投標須知第5條第3項返還分期工程之違約金。
　㈤系爭投標須知第5條載明「損害賠償額預定性逾期違約金」，
    足見系爭工程違約金係為損害賠償總額預定，若未逾越總工
    期而無損害，即無須賠償。又系爭分項工程逾期扣款之性質
    ，僅係為督促工進之目的，如若最終未逾越總工期，本應依
    照第5條第3款返還違約金，尤其是系爭先完工之分項工程均
    未有先行移交予被上訴人使用，則被上訴人即未因為該等分
    項工程逾期受有損害。是系爭投標須知第5條各款應一併觀
    察適用，否則為何於該條本文先行敘明損害賠償總額預定性
    質之違約金，又為何於系爭投標須知第5條第2款講述必須扣
    減各分項工程逾期違約金之後，再於同條第3款講述如未逾
    越總工期必須返還各分項逾期違約金，是附註五-6自無再重
    覆記載違約金之計算方式。此外，該投標須知各條款本應整
    體合併適用，而該條第2款既有載明各分項工程之違約金計
    算方式，第3款也無須再為重複約定違約金之計算方式，此
    即為附註五-6為空白條款之緣由。
　㈥至依施工說明書細則C-2.3其他承包商承攬之工程內載：「除
    本承攬工程外，為完成本工程之其餘各項工程，將由其他承
    包商建造、供應、運送及安裝…乙方應與其他承包商充分協
    調合作，尤應注意工程規範內明定為工作分界之相關運接工
    作及由其他承包商負責於混凝土內埋設錨座，雜項鐵件及其
    他埋設物等工作之協調配合」等語，與廠商間也只是協調而
    已，並非有前、後施工接續之問題。本件依機電廠商峰泰水
    電工程行之驗收報告，明載本件峰泰工程行並無遲誤任何工
    程時間，況峰泰水電工程行係早於上訴人開工，故而本件分
    項工程逾期，於峰泰水電工程行之工程進行無任何影響，顯
    見本件與系爭投標須知第5條第2款之約定無關，而應適用系
    爭投標須知第5條第3款之約定。系爭投標須知附註五-6記載
    為「空白」，並未劃線删除系爭投標須知第5條第3款約定，
    即自文義觀之，兩造仍認有該條約定之適用，尚難逕因附註
    五-6記載為「空白」，及反推認定系爭投標須知第5條第3款
    為兩造約定不予適用之條款，且本件工程標案之文件繁多，
    上述有關扣減違約金之計算，又有多次交互參照，是否契約
    訂定時，因項次誤載，將原本應記載於附註五-6之内容，誤
    植於附註五-5，而造成本案雖屬系爭投標須知第5條第3款「
    全部完工使用或移交」情形，卻將扣減違約金之計算標準誤
    載於附註五-5，故既然兩造未刪除系爭投標須知第5條第3款
    約定，即難逕以附註記載，即認定該款約定不予適用，應依
    兩造履約之客觀事實，作為認定兩造締約真意之基礎，再就
    上述條款為解釋。
　㈦系爭工程有關之前案即臺灣臺北地方法院101年度建字22號判
    決認定被上訴人就分項工程逾期部分未受損害，不得扣減17
    ,395,000元作為逾期違約金，而在該判決之二審即臺灣高等
    法院102年度建字第22號判決則認定違約金並無過高需要酌
    減等情，足證另案確實未予實質審酌到本件之法律關係。前
    案之攻防重點僅在於被上訴人以遲延商轉及建設利息之損失
    ，做為攻防之重點，而上開被上訴人所稱之損失，上訴人業
    已提出新訴訟資料，足以推翻前案就有關被上訴人損失等語
    盡屬不實，故前案事實所認，已無爭點效之適用。況系爭契
    約究係屬系爭投標須知第5條第2款或第3款之適用，本案訴
    訟標的既不在前審既判力所及，則事實部分亦無遮斷效之適
    用可言，抑且本案就適用第5條第2款或第5條第3款之爭點部
    分，在前案並無納入爭點，做具體舉證攻防，再參酌本件上
    訴人亦提出多項新的訴訟資料，足以證明本件工程係適用系
    爭投標須知第5條第3款，而非系爭投標須知第5條第2款，有
    此新的訴訟資料，即不應受前案爭點效之拘束。此外，上訴
    人於前案第三審提出系爭投標須知第5條第3款之請求，最高
    法院以事實審言詞辯論後提出之攻防方法而不予審理，則系
    爭投標須知第5條第3款未被審究，排除於該案之外，是本件
    若以爭點效排除審理系爭投標須知第5條第3款，則是系爭投
    標須知第5條第3款從未經法院判決審理，與司法對權利保護
    及救濟之正義要求有違，且爭點效既係就事實而言，前案審
    理依程序排除上訴人所提出之系爭投標須知第5條第3款之事
    實審理，本件若認前案已經有審理，具爭點效之適用，即有
    矛盾，而上訴人提出之權利保護終被排除在法庭之外，不符
    公平正義原則。是有關系爭投標須知第5條第3款約定之解釋
    、適用方式及上訴人得否依照該條請求被上訴人發還分期逾
    期違約金等事項，均不在前案之審理範圍内，原審判決自行
    擴張另案判決理由之範圍，認定本案應受另案爭點效拘束云
    云，顯無理由。
　㈧爰依系爭投標須知第5條第3款及民法第179條規定，請求被上
    訴人給付等語。並聲明：被上訴人應給付17,395,000元及自
    起訴狀繕本送達之翌日起至清償日止，按年息5%計算之利息
    。
二、被上訴人則以：
　㈠上訴人前案起訴請求被上訴人給付23,482,284元，其中17,39
    5,000元即為請求返還違約金，與上訴人本件訴訟所請求者
    ，均係請求被上訴人返還系爭工程所扣罰之逾期違約金。依
    前案判決之認定，被上訴人係依據系爭投標須知第5條第2款
    之約定參照附註五-5之內容計算逾期違約金，並非依投標須
    知第5條第3款之約定參照附註五-6計算逾期違約金，此部分
    業經前案判決確定，上訴人自無再做相反主張之餘地，則上
    訴人依系爭投標須知第5條第3款之約定請求被上訴人返還違
    約金，即無理由。系爭工程究竟屬投標須知第5條第2款所約
    定之「分期工程屬全部完工使用或移交者」，抑或是投標須
    知第5條第3款所約定之「屬全部完工使用或移交者」，二者
    顯為對立互斥關係，蓋分期工程完工後必屬「分期完工使用
    或移交者」或「全部完工使用或移交者」其一，無可能於分
    期工程完工後既一部移交又全部移交，前案既已認定系爭工
    程屬「分項完工分項移交」，在邏輯上前案當然認定本工程
    並非「全部完工使用或移交者」，故前案已認定本工程非屬
    上訴人於本件主張之系爭契約投標須知第5條第3款「全部完
    工使用或移交者」，上訴人於本件自不得再執系爭契約投標
    需知第5條第3款為相反之主張。從而，前案確定判決已認定
    系爭工程應適用系爭契約投標需知第5條第2款計算逾期違約
    金，亦即前案已就系爭工程究屬「分項完工分項移交」或「
    全部完工移交」此一重要爭點本於兩造辯論之結果而為判斷
    ，前案無顯然違背法令情事，上訴人亦無提出新訴訟資料足
    以推翻前案之判斷，上訴人自不得再就此項重要爭點為相反
    之主張。
　㈡系爭投標須知第5條第1、3、4款違約金計算均記載為「空白
    」，顯然系爭投標須知第5條第1、3、4款是沒有使用的空白
    條款，不構成系爭契約的內容。故兩造未就系爭契約投標須
    知第5條第3款為約定，被上訴人並未依系爭投標須知第5條
    第3款收取違約金，上訴人亦不得依系爭投標須知第5條第3
    款約定請求返還違約金。而系爭工程投標須知係被上訴人所
    擬定之制式、通用契約，其中之空白條款則依各該工程之特
    性，另以附註之方式選用、補充。因此，究竟何條款構成個
    別契約之內容或效力為何，應依個別招標須知及其附註頁之
    內容認定之。依系爭投標須知第5條逾期違約金之約定可知
    ，「本工程如不能在規定期限內竣工，應依下列第附註五-1
    款規定繳納逾期違約金」，而附註五-1之內容係：「㈡」，
    顯然系爭投標須知第5條逾期違約金之約定係「本工程如不
    能在規定期限內竣工，應依下列第㈡款規定繳納逾期違約金
    」，並未約定依下列第㈠款或第㈢款或第㈣款之規定繳納逾期
    違約金。其次，投標須知第五條第2款係約定：「㈡本工程訂
    有分期（區）進度及最後竣工期限，屬分期（區）完工使用
    或移交者，或分期（區）竣工期限與其他工程契約之進行有
    關者，其逾期違約金係分別依各期（區）工程金額訂定，應
    依附註五-5個別計算違約金」，而投標須知附註頁載明：附
    註五-5：詳特訂條款貳、施工說明書細則C-10.3損害賠償額
    預定性逾期違約金，而該C-10.3（損害賠償額預定性逾期違
    約金）則規定：「乙方（即上訴人）如不依C-10.1.2分項工
    程期限規定，於規定期限內達成分項工程進度時，每逾期一
    天，甲方（被上訴人）依下列所定違約金額在工程保留款及
    尚未支付之工程估驗款內扣繳。1.第一分項工程：每天2萬
    元。2.第二分項工程：每天3萬元。…4.第四分項工程：每天
    8萬元。本工程逾期違約金計算原則如下：…（B）逾分項工
    期但未逾最後竣工期限者，應扣繳逾分項工期之違約金」，
    依上揭契約內容可知，系爭工程係屬分期（區）完工使用或
    移交，或分期（區）竣工期限與其他工程契約之進行有關者
    ，若上訴人施工逾分項工程所定期限，被上訴人得自工程保
    留款及未付工程估驗款內，扣繳按每日計算之分項工程逾期
    違約金。因此，被上訴人據系爭投標須知第5條第2款以計罰
    逾期違約金，自屬有據。至於投標須知第5條第3款之內容係
    「㈢本工程訂有分期（區）進度及最後竣工期限，屬全部完
    工使用或移交者，其逾期違約金係分別依各期（區）工程金
    額訂定，應依附註五-6個別計算違約金，惟如逾分期（區）
    進度但未逾最後竣工期限者，其逾分期（區）進度已收取之
    違約金於未逾最後竣工期限後發還」，而附註五-6之內容係
    「空白」，系爭投標須知第5條第3款逾期違約金之計算標準
    既然是「空白」而無約定，該條文即非系爭工程契約之內容
    ，此觀系爭工程投標須知第5條第1款、第4款所參照之附註
    五-2、五-3、五-4、五-7亦均為空白即明，意即系爭工程投
    標須知第5條關於逾期違約金之約定，僅第2款為系爭契約之
    內容，第1、3、4款並非契約之內容。準此，上訴人自不得
    以非系爭契約內容之系爭投標須知第5條第3款請求被上訴人
    返還違約金，遑論被上訴人根本未依系爭投標須知第5條第3
    款之規定收取違約金。
　㈢系爭工程為水力發電廠之一部分，上訴人施工內容為土木工
    程，部分工作完成後另有機電工程需接續安裝，以完成發電
    目標。依系爭契約施工說明書第C-10.1.2並約定有4項分項
    工程、分項工程與全部工程竣工日之工程期限，系爭工程所
    訂4分項工程之工程期限，除有施工里程管控目的外，亦有
    分段完工使用或移交，或與其他工程契約之進行有關者。施
    工中除第3分項工程已經由雙方協議取消外，餘第1、2、4分
    項工程係屬完成後使用或移交，或與其他工程契約之進行有
    關者，茲分述如下：⒈第1分項工程（完成通風道兼緊急通道
    洞內工作）：系爭工程抽風機室及緊急通道完成後，需交付
    第V-1標雜項機電設備延續工程進行抽風機、照明、通訊及
    相關配線工作亦屬分期（區）竣工期限與其他工程契約之進
    行有關者。⒉第2分項工程（完成通風道兼緊急通道洞外工作
    ）：本分項工程完成後即可供使用。⒊第4分項工程（完成至
    可供通水）：本分項工程包含尾水隧道、抽風機至及電纜道
    工作。其中，尾水隧道完成後即可供發電後之尾水使用（提
    供發電後水流通道）；抽風機室及電纜道完成後，需交付第
    V-l標雜項機電設備延續工程進行電纜架及相關配線工作，
    亦屬分期（區）竣工期限與其他工程契約之進行有關者。⒋
    又系爭工程之第1、4分項工程於完成後，其須交由第V-1標
    雜項機電設備延續工程進行之工作計有：A.動力、照明及插
    座系統、B.電話系統、C.廣播系統、D.水災警報系統、E.通
    風、空調及排煙系統、F.消防系統、G.給排水系統、H.撒水
    系統等八項相關工作，此可由被證7、8圖面標示V-1標處，
    及第V-1標雜項機電設備延續工程契約特定條款C-11.1第2（
    2）廠房（含廠房通道、緊急通道、電纜道）應完成之工作
    項目中得以明瞭，故系爭工程所訂4分項工程之工程期限，
    除有施工里程管控之目的外，尚有分段完工使用或移交或與
    他標工程進行有關者。另系爭工程特訂條款第貳、施工說明
    書細則第C-2.3「其他承包商承攬之工程」明確告知投標廠
    商：「除本承攬工程外，為完成本工程之其餘各項工程，將
    由其他承包商建造、供應、運送及安裝，各標承包商之工作
    劃分與分界詳載於各標工程承攬契約、特訂條款或施工說明
    書、工程規範及圖樣內，乙方應與其他承包商充分協調合作
    ，尤應注意工程規範內明訂為工作分界之相關連接工作及由
    其他承包商負責於混凝土內埋設錨座、雜項鐵件及其他埋設
    物等工作之協調配合。」且系爭工程於所附發包圖樣內即有
    標註：「抽風機室之尺寸註有"*"記號須配合第V-1標設備施
    作」、「抽風機室入口之格柵門屬第V-1標工程範圍」，以
    及相關平面、剖面圖中標示「屬第V-1標」之字樣，足證系
    爭分項工程屬分期（區）完工使用或移交者，或分期（區）
    竣工期限與其他工程契約之進行有關者。可知，系爭工程於
    原告完成分項工作後，或可直接使用，或另有機電工程需接
    續安裝，屬分期（區）完工使用或移交者，或分期（區）竣
    工期限與其他工程契約之進行有關者，自屬系爭投標須知第
    5條第2款所稱之分期使用、移交，或其竣工期限與其他工程
    契約之進行有關，適用系爭投標須知第5條第2款約定個別計
    算違約金，委無疑義。
　㈣被上訴人於上揭三分項工程驗收紀錄已載明上訴人各分項工
    程逾期之日數，甚至有統計逾期罰款金額之情事，且系爭契
    約第18條並未限制被上訴人應於何時扣抵逾期違約金。被上
    訴人係於99年8月18日函知上訴人全部之逾期違約金自工程
    保留款及應付估驗期款全數扣抵，符合系爭契約第18條之約
    定。被上訴人於99年8月18日扣抵全部之逾期違約金後，於9
    9年10月8日才辦理全案竣工後之驗收，當時再次記載扣逾期
    違約金共計17,395,000元，顯然被上訴人是在99年8月18日
    發函扣抵全部的逾期違約金後才開始辦理全案完工驗收，是
    上訴人稱被上訴人直到全部工程完工驗收後要付款時一次將
    違約金扣除等語，與事實不符。
  ㈤行政院公共工程委員會就本件工程之調解經過，係認定「有
    關分項逾期違約金部分，他造當事人（即被上訴人）係依據
    本工程投標須知五、損害賠償額預定性違約金條款、他造當
    事人和平溪碧海水力發電工程第I-C3標廠房土木延續工程工
    程採購投標須知附註頁附註五-5及契約施工說明書C-10.1.2
    、C-10.3之規定扣款，尚非無據」，此有調解不成立證明書
    可查，顯然行政院公共工程委員會係認定本件屬系爭投標須
    知第5條第2項約定個別計算違約金之情形。另依系爭契約第
    21條工程保固規定，分項工程之保固起算日乃以工程驗收補
    修通知單內補修項目經複驗合格日為準，上訴人主張各分項
    工程於完工驗收後並未開始計算各分項工程之保固期等語，
    被上訴人否認之。
  ㈥前案確定判決已認明上訴人應依系爭契約給付被上訴人違約
    金17,395,000元，意即被上訴人係有法律上原因受有17,395
    ,000元利益，是上訴人於本件主張被上訴人受有17,395,000
    元利益無法律上原因、應依民法第179條規定返還17,395,00
    0元予上訴人，顯不足採。
　㈦並聲明：上訴人之訴駁回。
三、原審判決上訴人敗訴，上訴人不服提起上訴，上訴聲明：㈠
    原判決廢棄。㈡被上訴人應給付上訴人17,395,000元及自起
    訴狀繕本送達翌日起至清償日止按年利率5%計算之利息。㈢
    上訴人願供擔保，請准宣告假執行；被上訴人答辯聲明：㈠
    上訴駁回。㈡如受不利之判決，被上訴人願供擔保請准宣告
    免予假執行。
四、本院之判斷：
  ㈠本件上訴人承攬系爭工程，兩造於97年5月16日簽訂系爭契約
    ，系爭分項工程之期限經延長後各竣工期限為98年2月5日、
    98年4月10日及99年2月28日，總工程竣工期限經延長後為99
    年7月7日。上訴人就系爭分項工程、總工程分別於98年12月
    24日、99年3月26日、99年6月4日、99年7月7日竣工，被上
    訴人因而核定上訴人就系爭分項工程逾期，而扣款17,395,0
    00元之違約金。嗣上訴人依系爭契約之法律關係請求被上訴
    人給付上揭金額及法定遲延利息，經最高法院以104年度台
    上字第1441號判決上訴人敗訴確定等情，有前案卷附決標記
    錄表、系爭承攬契約、分項工程驗收紀錄、工程採購投標須
    知、施工說明書細則可參，並經本院調取前案全卷，復為兩
    造所不爭，此部分之事實自堪認定。
　㈡上訴人主張本件系爭分項工程雖各逾期竣工，惟並未逾總工
    程最後竣工期限，被上訴人自應將上揭收取之違約金於未逾
    最後竣工期限後發還，是依系爭投標須知第5條第3款之規定
    ，請求被上訴人發還上揭款項等語。惟查：本件系爭投標須
    知第5條第2款約定：「本工程訂有分期（區）進度及最後竣
    工期限，屬分期（區）完工使用或移交者，或分期（區）竣
    工期限與其他工程契約之進行有關者，其逾期違約金係分別
    依各分期（區）工程金額訂定，應依附註五-5個別計算違約
    金」、同條第3款約定：「本工程訂有分期（區）進度及最
    後竣工期限，屬全部完工使用或移交者，其逾期違約金依各
    分期（區）工程金額訂定，應依附註五-6個別計算違約金，
    惟如逾分期（區）進度但未逾最後竣工期限者，其逾分期（
    區）進度已收取之違約金於未逾最後竣工期限後發還。」，
    上揭二款內容係分別規範分期（區）工程完工後是否待全部
    工程完工始使用、移交或與其他工程有關之約定，而由系爭
    投標須知之內容記載可知，有關於工程各項重要內容，例如
    工程名稱、工程地點、工程概要等，均係附註記載方式完成
    契約具體內容，而本件系爭投標須知就前揭二款內容中之「
    附註五-5」係記載：詳特約條款貳.施工說明書細則C-10.3
    損害賠償額預定性逾期違約金；「附註五-6」則記載：空白
    。（見原審更一卷第219頁），顯見系爭投標須知第5條第3
    款，並非系爭契約之內容。況由系爭投標須知第5條第2款、
    第3款內容即可知此係二不同工程型態所為之約定，無從於
    同一工程中同時併存。復再觀之系爭工程投標須知第5條約
    定：「本工程如不能在規定期限內竣工，應依下列第附記載
    之五-1款規定繳納損害賠償預定性逾期違約金，．．．」、依
    附註五-1則記載：「㈡」，足見第5條之逾期違約金，係依該
    條第2款約定為之，至為明確。此外同條第1款、第4款所參
    照之附註五-2、五-3、五-4、五-7亦均為空白，益徵附註關
    於記載「空白」之部分，係排除在系爭契約適用之範圍無訛
    。上訴人主張本件應適用系爭投標須知第5條第3款之約定，
    本件附註五-6自無須重覆記載違約金之計算方式，此為其空
    白之緣由，該投標須知各條款本應整體合併適用、系爭投標
    須知第5條第3款未劃線刪除，自文義以觀之，仍有適用、本
    件工程標案之文件繁多，係將原本應記載於附註五-6之内容
    ，誤植於附註五-5云云，與上揭客觀之系爭契約記載不符，
    復未舉證以實其說，自不足採。
　㈢上訴人主張本件並非分項工程及本件被上訴人並無損失不得
    請求違約金等語。惟查：
　　⒈按法院於判決理由中，就訴訟標的以外當事人所主張或抗
      辯足以影響判決結果之重要爭點，本於當事人完足舉證及
      辯論之結果，已為實質之判斷者，基於當事人之程序權業
      受保障，可預見法院對於該爭點之判斷將產生拘束力而不
      致生突襲性裁判，仍應賦予該判斷一定之拘束力，以符程
      序上誠信原則及訴訟經濟。是同一當事人間就該重要爭點
      提起之其他訴訟，除有原判斷顯然違背法令、或當事人提
      出新訴訟資料足以推翻原判斷、或原確定判決之判斷顯失
      公平、或前訴訟與本訴訟所得受之利益（即標的金額或價
      額）差異甚大等情形，可認當事人為與原判斷相反之主張
      ，不致違反誠信原則外，應解為當事人及法院就該經法院
      判斷之重要爭點之法律關係，均不得為相反之主張或判斷
      （最高法院105年度台上字第2333號、106年度台上字第73
      3號判決參照）。
　　⒉就上訴人主張本件並非分項工程部分：前案臺灣高等法院1
      02年度建上字第22號已於判決理由四、㈠⒉下明確認定：系
      爭工程之特訂條款貳．施工說明書細則C-2.3約定：除本承
      攬工程外，為完成本工程之其餘個項工程，將由其他承包
      商建造、供應、運送及安裝。各標承包商之工作劃分與分
      界詳載於各標工程圖樣內，乙方（即登亞公司）應與其他
      承包商充分協調合作」（見前案地院卷㈡第147頁）；另被
      上訴人與訴外人峰泰工程行於97年5月16日簽訂工程採購
      承攬契約（見前案地院卷㈡第128至130 頁），由峰泰工程
      行承攬施作和平溪碧海水力發電工程第V-1標雜項機電設
      備延續工程，而參諸系爭工程所附發包圖樣之上訴人負責
      施作之抽風機室及通風道兼緊急通道、電纜道之平面圖、
      剖面圖、詳圖，均載有上訴人所負責施作之I-C3標土木工
      程及訴外人峰泰工程行負責施作之V-1標機電工程之施工
      範圍，且註明：抽風機室之尺寸，需配合V-1標設備施作
      等文字（見前案地院卷㈡第92至94頁），足見上訴人完成
      完成通風道兼緊急通道洞內工、工程完成至可供通水工程
      後，需由被上訴人移交予峰泰工程行，由其接續施作雜項
      機電設備延續工程，是系爭工程應屬系爭投標須知第5條
      第2款所稱分期（區）移交，且分期（區）竣工期限與其
      他工程契約之進行有關者，是上訴人 主張系爭工程非屬
      分期（區）工程等語，並不足採等情，有上揭本院調取之
      前案所附判決可憑。上訴人於本件固以本件經濟部公共工
      程履約協處會議協處時，就系爭工程無保固期計算及無移
      交紀錄，而主張系爭工程並非分項工程，惟此部分上訴人
      已於前案時主張，並經被上訴人爭執答辯在案（見前案地
      院卷㈠第5頁、第120頁至第121頁反面、卷㈡第138頁、第13
      8頁反面），堪認業經前案審酌，並非新訴訟資料。
　　⒊就上訴人主張本件總工期未逾期，故被上訴人並無損失，
      不得請求違約金部分：前案即臺灣高等法院102年度建上
      字第22號已於判決理由四、㈠⒋下明確認定：系爭契約第18
      條第1項約定：「本工程如不能在約定期限內竣工，乙方
      （即登亞公司）應照下列規定支付甲方（即臺電公司）損
      害賠償額預定性違約金…。損害賠償額預定性違約金規定
      如下：詳特訂條款C-10.3「損害賠償額預定性逾期違約金
      」；特訂條款第C-10.1.2載明4 項分項工程及總工程之工
      期期限，第C-10.3則約定：「乙方如不依第C-10.1.2分項
      工程期限之規定，於規定期限內達成分項工程進度時，每
      逾期一天，甲方依下列所訂違約金額在工程保留款及尚未
      支付之工程估驗款內扣繳，如有不足者並通知乙方繳納或
      自履約保證金及差額保證金內扣抵。⒈第一分項工程：每
      天新台幣20,000元。⒉第二分項工程：每天新台幣30,000 
      元。⒊第三分項工程：每天新台幣20,000 元。⒋第四分項
      工程：每天新台幣80,000元。⒌工程竣工日：每天新台幣1
      20,000 元…損害賠償額預定性逾期違約金總金額，以工程
      契約總價之百分之二十為上限」（見前案地院卷㈠第134、
      135 頁）；另系爭契約第18條第3項約定：「履約中因可
      歸責於乙方之事由，致施工進度落後百分之五以上，或其
      他違反契約之情事者，甲方得採行下列措施：…四、…終止
      或解除契約依本契約第24條規定辦理」；系爭契約第24條
      第3 項約定：「…終止全部契約時，乙方如有逾期違約或
      各項違約情形，甲方將自工程保留款及尚未支付之工程估
      驗款扣抵逾期違約金及各項違約金，如有不足者並通知乙
      方繳納或自履約保證金及差額保證金扣抵；扣抵後之履約
      保證金及差額保證金依本契約第26條規定辦理。賸餘之工
      程保留款及尚未支付之工程估驗款俟結算後發還乙方，甲
      方並得請求損害賠償…解除契約時，除依前述終止全部契
      約規定辦理外，乙方並應將工地回復至開工前原狀，並返
      還已支領之工程款及利息」（見前案地院卷㈠第51、52頁
      ），足見上訴人若未依特訂條款第C-10.1.2所約定之各分
      項工程及總工程之工期期限完工，而須依第C-10.3所約定
      之計算方式給付違約金者，其違約金額係按逾期之日數逐
      日增加，而非預定一定之賠償總額，且上訴人若有逾期完
      工之情事，經被上訴人終止或解除全部契約時，被上訴人
      除得自工程保留款及尚未支付之工程估驗款扣抵逾期違約
      金及各項違約金外，並得請求上訴人賠償損害，足見系爭
      契約、特訂條款形式上雖記載「損害賠償額預定性違約金
      」之文字，惟實質上應屬強制債務之履行為目的，以確保
      債權效力之懲罰性違約金，揆諸前揭說明，無論被上訴人
      是否因上訴人逾越系爭分項工程之工期而受有損害，均得
      依約請求上訴人給付違約金。而上訴人就系爭分項工程分
      別逾期228.5天、243.5 天、69天，則依前開特訂條款第C
      -10.3所約定之違約金計算標準予以計算，上訴人依約應
      給付之違約金金額為17,395,000元（計算式：228.5×20,0
      00 ＋243.5×30,000＋69×80,000＝17,395,000）是被上訴人
      抗辯上訴人依約應給付前開金額之違約金，即屬有據等語
      。上訴人於本件仍主張張本件總工期未逾期，故被上訴人
      並無損失等語，惟此部分上訴人已於前案時主張，並經被
      上訴人爭執答辯在案（見前案地院卷㈠第7至第8頁、前案
      高院卷第20頁反面至第22頁），堪認業經前案審酌判斷，
      並非新訴訟資料。
　　⒋上揭臺灣高等法院102年度建上字第22號判決，經上訴人提
      起上訴後亦經最高法院以104年度台上字第1441號判決駁
      回上訴確定。是上揭上訴人於本件再依系爭工程須知第5
      條第3款、民法第179條規定，關於系爭工程並非分項工程
      及本件上訴人未逾總工期，被上訴人並無損失不得請求違
      約金等主張，核係同一當事人間就該重要爭點提起之其他
      訴訟，且並無原判斷顯然違背法令、或當事人提出新訴訟
      資料足以推翻原判斷、或原確定判決之判斷顯失公平、或
      前訴訟與本訴訟所得受之利益差異甚大之情事。依前揭說
      明，本院認此部分自應受有爭點效之適用，本院不得為相
      反之判斷。
　㈣至上訴人又以被上訴人違反公共工程委員會訂頒之「採購契
    約要項」第48條第2款之規定，故上訴人請求發還本件違約
    金應屬有據云云。惟上揭「採購契約要項」第1條已明定：
    「本要項依政府採購法（以下簡稱本法）第63條第1項規定
    訂定之。本要項內容，由機關依採購之特性及實際需要擇訂
    於契約。」，並非當然為契約之內容，上訴人逕援上揭採購
    契約要項之規定即謂被上訴人應返還所扣之違約金，自不足
    採。況該要項第48條第4款亦明文：「分段完工期限與其他
    採購契約之進行有關者，逾分段進度，得計算違約金，不受
    第2款及第3款之限制。」上訴人摭拾法規片斷，謂有該要項
    第48條第2款之適用，亦不足採。
五、綜上所述，本件系爭投標須知第5條第3款，並非系爭契約之
    內容，且本件係分項工程，且上訴人未依約在各分項工程完
    工期限完工，致被上訴人受有損害，被上訴人依約扣除上訴
    人17,395,000元為違約金，於法即屬有據，上訴人主張依系
    爭投標須知第5條第3款、民法第179條，又依請求被上訴人
    應返還上揭違約金，尚無理由，原審為上訴人敗訴判決，理
    由雖與本院略為不同，惟結論則無二致，上訴人上訴意旨指
    摘原判決不當，求予廢棄，為無理由，其上訴應予駁回。
六、本件事證已臻明確，兩造其餘主張、攻擊防禦方法及所提之
    證據，均核與本案判決所認結果不生影響，爰無庸一一再加
    論述，附此敘明。
據上論結，本件上訴為無理由，依民事訴訟法第449條第1項、第
78條，判決如主文。
中　　華　　民　　國　　111 　年　　 4　　月　   29 　日
                  民事庭審判長法  官  張宏節
　　　　　　　　　　　　　　　法  官  林碧玲
　　　　　　　　　　　　　　　法  官  林恒祺
以上正本係照原本作成。
如不服本判決，應於收受送達後20日內向本院提出上訴書狀，其
未表明上訴理由者，應於提出上訴後20日內向本院補提理由書狀
（均須按他造當事人之人數附繕本）。若因疫情而遲誤不變期間
，得向法院聲請回復原狀。上訴時應提出委任律師或具有律師資
格之人之委任狀；委任有律師資格者，另應附具律師資格證書及
釋明委任人與受任人有民事訴訟法第466條之1第l項但書或第2項
（詳附註）所定關係之釋明文書影本。
如委任律師提起上訴者，應一併繳納上訴審裁判費。
中　　華　　民　　國　　111 　年　　4 　　月　　29　　日
                              書記官  蔣若芸
附  註：
民事訴訟法第466條之1（第1項、第2項）：
對於第二審判決上訴，上訴人應委任律師為訴訟代理人。但上訴
人或其法定代理人具有律師資格者，不在此限。
上訴人之配偶、三親等內之血親、二親等內之姻親，或上訴人為
法人、中央或地方機關時，其所屬專任人員具有律師資格並經法
院認為適當者，亦得為第三審訴訟代理人。